臺灣高等法院刑事判決　　　　　　　　99年度上易字第2679號
上　訴　人
即　被　告　王陳淑霞
上列上訴人因傷害等案件，不服臺灣宜蘭地方法院99年度易字義
201號，中華民國99年9月10日第一審判決（起訴案號：臺灣宜蘭
地方法院檢察署99年度偵字第346號）， 提起上訴，本院判決如
下：
    主  文
原判決關於王陳淑霞公然侮辱及定應執行刑部分均撤銷。
王陳淑霞被訴公然侮辱部分無罪。
其他上訴駁回。
    事  實
一、王陳淑霞於民國98年11月23日下午2 時許，在宜蘭縣宜蘭市
    ○○路○ 段27號，因整理屋內雜物之問題，與李高月子（所
    為傷害犯行，經原審判決拘役50日確定）發生爭執，2 人繼
    而發生肢體衝突，王陳淑霞竟基於傷害之犯意，徒手將李高
    月子推到壓坐於地上之李高月子所有畚斗，畚斗柄因而斷裂
    ，王陳淑霞即持該畚斗柄毆打李高月子之左臉及右下肢，造
    成李高月子受有左臉部及右下肢挫傷之傷害。
二、案經李高月子訴由宜蘭縣警察局宜蘭分局報告臺灣宜蘭地方
    法院檢察署檢察官偵查起訴。
    理  由
壹、有罪部分：
一、按刑事訴訟法有關傳聞法則及例外規定（第159條至159條之
    5），如條文已明定得為證據者（如第159條之1第1項），或
    依規定原則上有證據能力（如第159條之1第2項）， 但當事
    人未抗辯其有例外否定證據能力情形者，即無庸就其如何具
    有證據能力而為說明。又本院認定本件事實所引用之被告以
    外之人於審判外陳述，包括人證及文書證據等，並無證據證
    明係公務員違背法定程序所取得，經被告及檢察官於本院準
    備程序中對本院所引用之相關卷證，就證據能力均表示同意
    有證據能力（見本院卷第41反面、第42頁），迄至本院言詞
    辯論終結前亦未聲明異議。又該等證據，亦無刑事訴訟法第
    159條之4之顯有不可信之情況與不得作為證據之情形。本院
    審酌上開證據資料製作時之情況，尚無違法不當及證明力明
    顯過低之瑕疵，亦認為以之作為證據應屬適當，是依刑事訴
    訟法第159條至第159條之5 規定，所引用之前開人證及文書
    證據，均有證據能力。
二、訊據上訴人即被告（下稱被告）王陳淑霞固不否認有於98年
    11月23日下午2 時許，為使用水管清洗地面而挪動告訴人李
    高月子堆積之雜物而引發糾紛，惟矢口否認有何傷害犯行，
    辯稱：是李高月子在追打伊時，伊閃開後，李高月子自己跌
    倒而受傷云云。惟查：被告於上揭時地傷害告訴人之事實，
    業據告訴人於偵查時指訴綦詳（見偵查卷第7 頁），並於原
    審審理中具結證稱：「（問：你於98年11月23日下午2 時左
    右，於宜蘭縣宜蘭市○○路○ 段27號為何與被告王陳淑霞、
    證人王如慧吵架、發生衝突？）我有於該處放東西，本來是
    約定好他們放一邊，我的東西可以放另一邊，這是被告王陳
    淑霞的公公同意的，當天他們把我的東西都灑在外面淋雨，
    還把我壓坐在牆角的畚斗上面，然後畚斗的柄壞掉了，被告
    王陳淑霞就拿畚斗的柄打我的左手、左臉、頭部及右腳。」
    等語明確（見原審卷第49頁），而告訴人於當日前往國立陽
    明大學附設醫院治療，其受有左臉部及右下肢挫傷等傷害之
    情，有該醫院之診斷證明書在卷可考（見警卷第10頁）。互
    參上情以觀，告訴人之指述並非虛構誣陷之詞，已堪採信。
    被告被告空言辯謂是告訴人自己跌倒受傷云云，顯無可採。
    至於證人即被告之女王如慧於原審審理時證稱：被告未毆打
    告訴人云云，惟依證人王如慧證述：「我當時是在隔壁的店
    裡…我覺得該處（指宜蘭縣宜蘭市○○路○ 段27號）裡面髒
    亂、臭亂，我要被告王陳淑霞進去清理一下，我想說她（指
    被告）進去那麼久，怎麼還沒有出來，我就進去查看，我進
    去就發現被告王陳淑霞坐在地上，李高月子左手抓著我母親
    的頭髮…。」等情（見原審卷第59頁），足見證人王如慧係
    被告與告訴人爭執、繼而發生肢體衝突一段時間後才至進入
    現場查看，並非自衝突肇始起全程在場，故其雖未目擊被告
    毆打告訴人乙節，不足資為有利於被告之認定。是本件事證
    明確，被告傷害犯行堪以認定，應予依法論科。
三、核被告王陳淑霞所為，係犯刑法第277條第1項之傷害罪。
四、原審以被告所為傷害犯行事證明確，適用刑法第第277條第1
    項、第41條第1 項前段之規定，並審酌被告年逾60歲、僅國
    中畢業，賣衣服維生之智識程度及生活狀況，其與告訴人係
    為爭執在上開地點所堆置雜物問題出手互毆傷害，犯後否認
    犯行且未達成和解，並無悔過之具體表現，惟告訴人所受傷
    害不重等一切情狀，量處拘役30日，並諭知易科罰金之折算
    標準。復說明本案所持毆打告訴人之畚斗柄，係告訴人所有
    之物，爰不為沒收之諭知。經核原判決認事用法尚無不合，
    量刑亦稱妥適。被告不服，提起上訴，理由略以：(一)依原審
    所認定之事實可推知，案發當時係告訴人先出手毆打欲前來
    護衛被告之女王如慧、並腳踹被告之孫林００（96年9 月生
    ，姓名、年籍均詳卷），在此危急情況下，被告所為係出於
    防衛自己權利，且無防衛過當，絕非基於傷害之故意。(二)告
    訴人指稱被告與王如慧係共犯，則檢察官對王如慧所為不起
    訴處分之效力應及於被告；且本案僅憑告訴人前後不一之指
    述為唯一證據，而在場之被告否認傷害、在場之王如慧亦未
    指認被告有傷害告訴人之行為，原審認定事實實違證據法則
    。惟查：(一)本件係被告將告訴人推倒在地後，進而持遭告訴
    人跌倒壓斷之畚斗柄毆打告訴人，已如前述，顯非如被告所
    言係為了防衛自己、王如慧、或其孫子林００之權利。(二)刑
    事訴訟法第239 條前段規定「告訴乃論之罪，對於共犯之一
    人告訴或撤回告訴者，其效力及於其他共犯」，乃係告訴不
    可分之效力規定，與檢察官所為之不起訴處分效力不同，自
    不得相提並論。本件除告訴人之指述外，復有診斷證明書可
    佐，而證人王如慧並未全程在場，所為證言不足資為有利於
    被告之認定。是以被告上訴所辯均無可採，應予駁回。
貳、無罪部分：
一、公訴意旨略以：被告王陳淑霞於上開時、地與告訴人李高月
    子發生爭執時，被告竟對告訴人辱罵：「妳住在這裏都給阿
    公幹不用錢的，所以可以放物品在這裏」、「賺食查某」（
    台語）等語，因認被告涉犯刑法第309條第1項之公然侮辱之
    罪嫌。
二、按犯罪事實應依證據認定之，無證據不得認定犯罪事實；不
    能證明被告犯罪者，應諭知無罪之判決，刑事訴訟法第154
    條第2項、第301條第1 項分別定有明文。又告訴人之告訴，
    係以使被告受刑事訴追為目的，是其陳述是否與事實相符，
    仍應調查其他證據以資審認。事實之認定，應憑證據，如未
    能發現相當證據，或證據不足以證明，自不能以推測或擬制
    之方法，為裁判基礎。再認定犯罪事實，所憑之證據，雖不
    以直接證據為限，間接證據亦包括在內，然無論直接或間接
    證據，其為訴訟上之證明，須於通常一般之人均不致於有所
    懷疑，而得確信其為真實之程度者，始得據之為有罪之認定
    ，倘其證明尚未達到此一程度，而有合理性懷疑之存在時，
    即無從為有罪之認定（最高法院52年台上字第130 號、40年
    台上字第86號及76年台上字第4986號判例參照）。又被害人
    與一般證人不同，其與被告處於相反之立場，其陳述之目的
    ，在使被告受刑事訴追處罰，內容未必完全真實，證明力自
    較一般證人之陳述薄弱。故被害人縱立於證人地位而為指證
    及陳述，且其指證、陳述無瑕疵可指，仍不得作為有罪判決
    之唯一證據，應調查其他證據以察其是否與事實相符，亦即
    仍須有補強證據以擔保其指證、陳述之真實性，始得採為斷
    罪之依據（最高法院94年度台上字第3326號判決參照）。
三、公訴意旨認被告涉犯公然侮辱罪嫌，係以告訴人之指述為主
    要論據。
四、訊據被告王陳淑霞堅決否認有何公然侮辱犯行，辯稱：伊沒
    有罵告訴人等語。經查：被告自警詢時起迄偵、審中，始終
    堅詞否認有於上開時地以「妳住在這裏都給阿公幹不用錢的
    ，所以可以放物品在這裏」、「賺食查某」等言詞辱罵告訴
    人之情事，本件此部分除告訴人指述外，別無其他補強證據
    以擔保其指證、陳述之真實性。況依被告及告訴人一致陳明
    ，告訴人係受僱於被告之公公王允枝，專責照料王允枝之生
    活起居（見警卷第2、5頁），倘被告欲藉告訴人照料其公公
    王允枝日常起居之關係，虛捏不實事項侮辱告訴人，則用語
    上自應使用被告或告訴人慣常稱呼王允枝之稱謂，較合乎常
    理。依告訴人於本院審理時陳稱：「（妳怎麼稱呼被告的父
    親？）我叫他『阿伯』，她自己稱呼他父親叫『阿爸』。」
    等語（見本院卷第52頁），顯示被告與告訴人均非以「阿公
    」稱呼王允枝，惟告訴人竟指稱被告係以「妳住在這裡都給
    阿公幹不用錢的」之字句辱罵，顯與日常生活之實際狀況大
    相逕庭，尚難採信。又告訴人於警、偵訊及原審準備程序時
    俱未指訴被告有出言辱罵「賺食查某」等語，迨原審99年8
    月27日審判期日始又指稱被告有口出該惡言辱罵云云（見原
    審卷第49頁），其先後指述已有出入，亦難憑採。
五、綜上所述，被告被訴公然侮辱罵部分，除告訴人有瑕疵可指
    之指訴外，別無其他補強證據可佐，公訴人所舉事證，尚未
    達於通常一般之人均不致有所懷疑，而得確信其為真實之程
    度，殊屬無從為有罪之確信。此外，復查無任何積極事證足
    認被告確有公然侮辱之犯行，應認不能證明被告此部分犯罪
    。
六、原審疏未詳察，遽對被告公然侮辱罵部分論罪科刑，尚有未
    洽，本件被告上訴意旨否認犯罪，指摘原判決此部分不當，
    為有理由，應將原判決此部分暨定其應執行部分均撤銷，另
    為被告無罪之諭知。
據上論斷，應依刑事訴訟法第368條、第369條第1項前段、第364
條、第301條第1項，判決如主文。
本案經檢察官壽勤偉到庭執行職務。
中    華    民    國   100    年    1     月    25    日
                  刑事第六庭審判長法  官  邱同印
                                  法  官  郭豫珍
                                  法  官  何信慶
以上正本證明與原本無異。
不得上訴。
                                  書記官  王泰元
中    華    民    國   100    年    1     月    26    日